【裁判字號】    97,上訴,473
【裁判日期】    970528
【裁判案由】    毒品危害防制條例
【裁判全文】
臺灣高等法院臺南分院刑事判決  九十七年度上訴字第四七三號
上訴人  臺灣雲林地方法院檢察署檢察官
被  告  甲○○
                （另案於臺灣雲林監獄執行）
上列上訴人因被告違反毒品危害防制條例案件，不服臺灣雲林地
方法院九十七年度訴字第一一０號，中華民國九十七年三月二十
八第一審判決（起訴案號：臺灣雲林地方法院檢察署九十六年毒
偵字第一七二三號、第一七二四號），提起上訴，本院判決如下
：
    主    文
原判決撤銷，發回臺灣雲林地方法院。
    理    由
一、公訴意旨略以：被告甲○○曾於民國（下同）八十七至八十
    八年間，因施用第二級毒品案件，經臺灣南投地方法院裁定
    送臺灣南投看守所附設勒戒所觀察、勒戒後，認無繼續施用
    毒品之傾向，於八十八年二月二十四日執行完畢經釋放，並
    由臺灣南投地方檢察署檢察官於同年月二十二日以八十七年
    度偵字第五二四五、五五一四、五五九四號、八十八年度偵
    字第七三九號為不起訴處分確定；復因施用毒品案件，經送
    執行觀察勒戒後，於八十八年八月十日經釋放，並由臺灣南
    投地方檢察署檢察官以八十八年度毒偵字第二四０一、二五
    三四號為不起訴處分確定。再因施用第二級毒品案件，經臺
    灣南投地方檢察署檢察官聲請強制戒治並聲請簡易判決處刑
    ，由臺灣南投地方法院於八十八年十一月八日以八十八年度
    投刑簡字第八一七號判處有期徒刑四月；強制戒治部份因戒
    治成效合格，經裁定停止戒治，於八十九年十一月三日停止
    戒治處分出戒治所。又因施用第一、二級毒品案件，由臺灣
    南投地方法院於九十六年九月十九日以九十六年度訴字第三
    五二號判決分別判處有期徒刑九月、五月，應執行有期徒刑
    一年確定。詎仍不知悔改，復分別為下列行為：(一)基於施用
    第一級毒品海洛因之犯意，於九十六年一月十一日為警採尿
    回溯七十二小時內某時，在不詳地點，以不詳方式，施用第
    一級毒品海洛因。嗣於九十六年一月十一日，經警通知前往
    南投縣政府警察局南投分局採集尿液送驗，檢驗結果呈「嗎
    啡陽性」反應。(二)基於施用第二級毒品安非他命之犯意，於
    九十六年一月九日上午十時許，在南投縣南投市○○里○○
    路○段六三０巷十二號住處，以將安非他命置於鋁箔紙上加
    熱燒烤後吸食煙霧方式，施用第二級毒品安非他命。嗣於九
    十六年一月十一日，經警通知前往南投縣政府警察局南投分
    局採集尿液送驗，檢驗結果呈「安非他命陽性」反應。(三)於
    九十六年三月二十五日為警採尿回溯七十二小時內某時，在
    不詳地點，以不詳方式，施用第二級毒品安非他命。嗣於九
    十六年三月二十五日，因違反毒品危害防制條例案件遭警逮
    逋並採集尿液送驗，結果呈「安非他命陽性」反應。因認被
    告涉犯毒品危害防制條例第十條第一項、第二項施用第一、
    二級毒品罪嫌。
二、原審以本件檢察官起訴被告於九十六年一月十一日為警採尿
    回溯七十二小時內某時，施用第一級毒品海洛因一次；另於
    同年月九日上午十時許，及同年三月二十五日為警採尿回溯
    七十二小時內某時，分別施用第二級毒品安非他命各一次等
    犯行，距其前次（即三犯）強制戒治執行完畢之九十年一月
    二十日，已逾五年，而被告於此期間內分別於九十五年十月
    二十二日（四犯）、九十五年十二月十九日（五犯），先後
    有施用毒品犯行，並分別經法院判刑確定，有臺灣南投地方
    法院九十年度訴字第一０二０號、九十六年度訴字第二四二
    號判決書、臺灣高等法院被告前案紀錄表在卷可佐（見原審
    卷第十九至二三頁）。又上開四犯及五犯之犯罪時間，距前
    次（即三犯）強制戒治執行完畢，亦均已逾五年，則被告初
    犯施用毒品後，於毒品危害防制條例修正施行前，雖已於五
    年內第二次、第三次再犯，並分別依修正前舊法實施觀察、
    勒戒及強制戒治，嗣於該條例修正公布並施行後，始第四次
    再犯，且其行為時距前次（即第三次）再犯而經強制戒治執
    行完畢之間隔已滿五年，揆諸前揭說明，則前次（三犯）經
    強制戒治執行完畢視同「初犯」，而被告所再為之四犯、五
    犯應認與「五年後再犯」者，已收五年遮斷毒癮之效之情形
    相同，仍應適用以保安處分代替刑事訴追之規定，惟上開四
    犯及五犯均未經檢察官依毒品危害防制條例第二十條第三項
    、第一項之規定聲請法院裁定送觀察、勒戒或強制戒治，並
    視其結果決定是否為不起訴處分或為其他處遇，即由檢察官
    向法院提起公訴，並經法院為有罪之實體判決，則被告再犯
    本件施用毒品案件，自難認已與「五年內再犯」之情形相同
    ，仍應由檢察官依毒品危害防制條例第二十條第三項、第一
    項之規定聲請法院裁定送觀察、勒戒，始為適法，檢察官誤
    向法院提起公訴，其起訴程序違背規定，而諭知不受理判決
    ，固非無見。
三、經查：
(一)按九十二年七月九日修正公布之毒品危害防制條例刪除二犯
    及三犯之規定，一改修法前繁雜之處遇程序，僅將施用毒品
    者簡化區分為初犯、再犯，並認施用毒品者係屬病患性犯人
    ，宜以觀察、勒戒戒除其身癮，並以強制戒治去除其心癮。
    經觀察、勒戒或強制戒治執行完畢釋放後，若於五年後，始
    再犯該條例第十條施用毒品罪者，仍適用同條例第二十條第
    一項、第二項之規定，即與「初犯」之治療程序相同，檢察
    官應先聲請法院裁定令被告入勒戒處所觀察、勒戒，並視有
    無繼續施用毒品傾向，決定應予釋放、並為不起訴之處分，
    或應聲請法院裁定令入戒治處所強制戒治。若係五年內「再
    犯」同條例第十條施用毒品罪者，依同條例第二十三條第二
    項規定，檢察官應依法追訴，而施以刑事處罰。觀諸該條例
    第二十條第三項之修正理由：「觀察、勒戒或強制戒治五年
    後再犯者，顯見前所實施之觀察、勒戒或強制戒治已足以遮
    斷其施用毒品之癮，為期自新及協助其戒除毒癮，對此五年
    後再犯者，爰明定仍適用初犯之規定，先經觀察、勒戒、強
    制戒治之程序。」及同條例第二十三條第二項之修正理由：
    「為配合簡化施用毒品犯之刑事處遇程序，並鑑於經觀察、
    勒戒或強制戒治執行完畢釋放後五年內再犯者，其再犯率甚
    高，原據以實施之觀察、勒戒及強制戒治既已無法收其實效
    ，自應施以刑事處遇。」顯然如施用毒品者係前經觀察、勒
    戒或強制戒治等治療程序執行完畢五年後，始再施用毒品之
    「初犯」，因前所執行之觀察、勒戒或強制戒治已足收戒除
    毒癮之效，自應重新執行觀察、勒戒或強制戒治等治療程序
    ，並於治療程序執行完畢後，由檢察官為不起訴處分，毋庸
    對之追訴處罰；反之，於五年內「再犯」之情形，因其先前
    所為治療程序顯未能收戒斷毒癮之效，且考量施用毒品者之
    再犯率偏高，乃簡化其刑事處遇程序，而逕予追訴處罰，不
    再施以治療程序。參酌上開立法理由，修正毒品危害防制條
    例就施用毒品者，祇於「初犯」及「五年後再犯」二種情形
    ，有其追訴條件之限制，即須於初犯經觀察、勒戒或強制戒
    治釋放後，五年內均無施用毒品之行為，始能認其前所實施
    之觀察、勒戒或強制戒治已足遮斷毒癮，而得於五年後再犯
    時，再予適用初犯之規定，重行觀察、勒戒等治療程序。倘
    五年內已經再犯，經依法追訴處罰者，縱其第三次（或第三
    次以上）施用毒品之時間在初犯釋放五年以後，即與「五年
    後再犯」之情形有別，且因已於「五年內再犯」，顯見其再
    犯率甚高，原實施觀察、勒戒或強制戒治，已無法收其實效
    ，而無五年戒斷期之存在，自無再經觀察、勒戒及強制戒治
    之必要，應由檢察官逕行起訴，始符新法修正之本旨（最高
    法院九十六年台非字第三二號判決意旨參照）。
(二)本件被告施用毒品三次犯行，距離前次（即附表三犯）強制
    戒治執行期滿釋放後，已逾五年，固生遮斷效力，應依毒品
    危害防制條例第二十條第三項規定，檢察官應先聲請法院裁
    定令被告入勒戒處所觀察、勒戒。檢察官逕行起訴，固屬起
    訴程序違背規定。惟被告為本件施用毒品三次犯行之前，於
    毒品危害防制條例修正施行後，曾因四犯、五犯二次施用毒
    品犯行（即附表四犯、五犯），分別經臺灣南投地方法院九
    十五年度訴字第一０二０號、九十六年度訴字第二四二號各
    判處有期徒刑十一月確定。被告既曾因四犯、五犯施用毒品
    行為經依法追訴處罰，則再為本件施用毒品三次犯行，相隔
    時間不逾二年，揆諸上揭判決意旨，被告再為本件施用毒品
    犯行，是否符合「五年後再犯」，非無研求餘地。又被告再
    為之四犯（即九十五年十月二十二日）施用毒品行為，距於
    前次（即三犯）強制戒治執行期滿釋放後，已逾五年，本應
    由檢察官依毒品危害防制條例第二十條第三項、第一項之規
    定，聲請法院裁定送觀察、勒戒，始為適法，惟該次犯行未
    先經裁定觀察、勒戒，即由檢察官提起公訴，並由法院逕為
    實體判決，其判決固屬重大違背法令，但既具有判決之形式
    ，仍應先依非常上訴將該確定判決撤銷後，始得回復原訴訟
    程序（釋字第一三五號、第二七一號解釋文參照），再未回
    復前，則因案件一經實體判決確定，即發生實質之確定力，
    則被告再為本件施用毒品行為，已非屬「初犯」或「五年後
    再犯」之情形，是否仍受有「追訴條件之限制」，非無審究
    必要。是本件上開爭點未究明前，原審以本件起訴程序違背
    規定為由，諭知不受理之判決，尚有未洽。檢察官上訴意旨
    雖未指摘原判決上開違誤，仍應由本院將原判決撤銷，且為
    維護被告之審級利益，爰發回原審法院，詳為調查，更為適
    法之裁判，乃不經言詞辯論為之。
四、據上論斷，刑事訴訟法第三百六十九條第一項但書、第三百
    七十二條，判決如主文。
中    華    民    國    97    年    5     月    28    日
                    刑事第一庭審判長法官  黃  崑  宗
                                    法官  王  明  宏
                                    法官  蔡  長  林
以上正本證明與原本無異。
如不服本判決，應於收受本判決後十日內向本院提出上訴書狀。
其未敘述上訴理由者並得於提起上訴後十日內向本院補提理由書
狀（均須按他造當事人之人數附繕本）「切勿逕送上級法院」。
                                  書記官  李  培  薇
中    華    民    國    97    年    5     月    29    日
附錄：被告施用毒品一覽表
 ┌──┬─────┬─────────────┬───────────┐
 │    │施用時間  │刑事或保安處遇            │ 備      註           │
 ├──┼─────┼─────────────┼───────────┤
 │初犯│87-88年間 │送觀察、勒戒，於88.02.24執│南投地檢88偵739、1055 │
 │    │          │畢釋放                    │號不起訴處分確定      │
 ├──┼─────┼─────────────┼───────────┤
 │再犯│88年間    │送觀察、勒戒，於88.08.10執│南投地檢88偵2401、2534│
 │    │          │畢釋放                    │號不起訴處分確定      │
 ├──┼─────┼─────────────┼───────────┤
 │三犯│88年間    │送強制戒治，於90.01.24期滿│南投地院88投刑簡817號 │
 │    │          │執畢                      │處有期徒刑4月確定     │
 ├──┴─────┼─────────────┴───────────┤
 │95.01.24滿五年  │（92.07.09修正公佈，93.01.09施行之毒品危害防制條例│
 │                │中修正第20條、第23條，簡化施用毒品者之刑事處遇程序│
 │                │，僅分「初犯」及「五年內再犯」、「五年後再犯」，對│
 │                │於「初犯」及「五年後再犯」有追訴條件之限制）      │
 ├──┬─────┼─────────────┬───────────┤
 │四犯│95.10.22  │無                        │南投地院95訴1020號定執│
 │    │          │                          │行刑有期徒刑11月確定  │
 ├──┼─────┼─────────────┼───────────┤
 │五犯│95.12.19  │無                        │南投地院96訴242號定執 │
 │    │          │                          │行刑有期徒刑11月確定  │
 ├──┼─────┴─────────────┴───────────┤
 │    │96.01.11為警採尿回溯72小時內某時，施用第一級毒品海洛因        │
 │    ├───────────────────────────────┤
 │本案│96.01.09上午10時許，施用第二級毒品安非他命                    │
 │    ├───────────────────────────────┤
 │    │96.03.25為警採尿回溯72小時內某時，施用第二級毒品安非他命      │
 └──┴───────────────────────────────┘


司法院資訊處製作；財團法人民間司法改革基金會備份。
